【裁判字號】    97,重家再,1
【裁判日期】    980310
【裁判案由】    所有權移轉登記
【裁判全文】
臺灣高等法院民事判決                 97年度重家再字第1號
再審原告    乙○○
訴訟代理人  蔡文彬律師
複代理人    馬恩忠律師
訴訟代理人  林明賢律師
            陳孟秀律師
再審被告    甲○○
訴訟代理人  黃丁風律師
            黃雅羚律師
            黃敬唐律師
上列當事人間所有權移轉登記事件，再審原告對於中華民國96年
11月28日本院95年度重家上更(一)字第4號確定判決提起再審之訴
，本院於98年2月17日言詞辯論終結，判決如下：
    主  文
再審之訴駁回。
再審訴訟費用由再審原告負擔。
    事實及理由
一、本件再審原告主張：
    (一)按確定判決消極的不適用法規，顯然影響裁判者，自屬民
      事訴訟法第496條第1項第1款所定「適用法規顯有錯誤之
      範圍」。又按當事人主張有利於己之事實者，就其事實有
      舉證之責任，為民事訴訟法第277條所明定。民事訴訟如
      係由原告主張權利者，應先由原告負舉證之責，若原告先
      不能舉證，以證實自己主張之事實為真實，則被告就其抗
      辯事實即令不能舉證，或其所舉證據尚有疵累，亦應駁回
      原告之請求（最高法院17年上字第917號判例意旨參照）
      。
    (二)再審被告辯稱再審原告所主張之事由，已於上訴第三審程
      序中所提出。惟按確定判決有民事訴訟法第496條第1項各
      款所列情形之一者，當事人得以再審之訴對之聲明不服，
      但當事人已依上訴主張其事由或知其事由而不為主張者，
      不在此限，固為同條但書所明定。惟該但書之規定，係以
      當事人既經依上訴主張其事由，則其事由已受上級法院審
      判，為訴訟經濟計，始不許當事人復以再審之方法更為主
      張。倘其上訴係因「不合法」而經上級法院以裁定駁回者
      ，因未受上級法院實體審判，自無不許其以相同事由提起
      再審之訴之理。則再審被告辯稱再審原告既已上訴第三審
      主張其事由，故不許當事人復以再審之方法更為主張，即
      為無理由。
    (三)再審被告應就何莊寶珠與再審原告間，有訂立借名契約之
      意思表示合致負舉證責任。本院95年度重家上更(一)字第4
      號民事判決（下稱原確定判決）依證人何方吉、張呆之證
      言認定系爭基隆市○○區○○段3小段23、24號二筆土地
      係訴外人何莊寶珠以再審原告之名義購買，有違論理法則
      及經驗法則，上開證人之證言無法直接或間接推論出何莊
      寶珠與再審原告間有借名契約意思表示存在。另證人朱宇
      蓁之證言仍無法證明莊何寶珠與再審原告間借名契約意思
      表示之存在。
    (四)原確定判決以證人林茂旺之證言認定民國50年間興建系爭
      房屋之一、二層樓乃何莊寶珠獨資，係違背論理法則及經
      驗法則。證人林茂旺證稱：「我有出錢，當時我有提供不
      動產讓何莊寶珠向銀行抵押借款八萬元，其他現金都是零
      零星星拿出來，大約新台幣（下同）幾萬元」，而於前審
      證言「我錢都交給何莊寶珠，由她支付」，原確定判決認
      為該證人前後證言不一，已有疑義。就此部分法院之認定
      毫無依據，因該二段證言可合併判斷為：現金都是零零星
      星拿出來，大約幾萬元，我錢都交給何莊寶珠，由她支付
      。從而，法院違法未採用該證人之證言，即屬消極不適用
      證據法則。
    (五)又證人朱宇蓁證稱：「當時23號土地是以乙○○（即再審
      原告）之名租的，24號房屋的地是何莊寶珠的，蓋一、二
      樓必須以他們之名義」，然此證言與一、二層樓究係由何
      人出資完全無涉，原確定判決已違背證據法則。另證人朱
      宇蓁證稱：「我記帳都是何莊寶珠出的，沒有乙○○」，
      惟此證言與一、二層樓是否由何莊寶珠所獨資無涉，蓋何
      莊寶珠所出者究為其應付之部分或全部金額，並無從得知
      ，原確定判決已違背證據法則與論理法則。又證人朱宇蓁
      證稱：「蓋成房屋後沒有分配，都是做旅社，由何莊寶珠
      在經營」，就此部分，原確定判決似欲以此證明一、二樓
      為何莊寶珠出資所建，從而證明借名契約存在。惟金額沒
      有分配，究係無盈餘，抑或再審原告夫妻對母親之孝敬，
      或者其他原因，無從得知，從而原確定判決以未分配盈餘
      即認為系爭借名契約之存在，實嫌武斷。
    (六)系爭門牌號碼基隆市○○路31號建物（下稱系爭建物）三
      至六層樓之部分原判決以證人林茂旺、余德慶之證言認定
      係何莊寶珠獨資興建，有違背論理法則、經驗法則及證據
      法則。原確定判決一再就抵押借款與房屋興建之時間合致
      與否為說明，卻未就再審原告應有部分二分之一設定抵押
      權亦屬負擔而為判斷。依大法官釋字第177號：「消極的
      不適用法規顯然影響於裁判。」亦屬適用法規錯誤，原確
      定判決忽略重要事實之判斷，已違背經驗法則及證據法則
      。又何莊寶珠如何給付現金，是否代理再審原告或證人林
      茂旺給付，無從得知，且證人余德慶與何莊寶珠非親非故
      ，未告知與外人合資並不能反推何莊寶珠為獨資。又證人
      朱宇蓁證稱：「錢都是何莊寶珠出的，沒有乙○○」等語
      ，然證人朱宇蓁是否參與整體購屋購地過程，以及雙方是
      否另有其他資金關係，抑或贈與再審原告夫妻均無從得知
      。從而，依此證言亦無法認定3至6樓即為何莊寶珠所獨資
      。另證人林淑證稱：「於何方吉毆打再審被告後，再審原
      告向再審被告說不如回萬里去，別人的財產我不要，願自
      己腿肚能生肉，媽媽則表示這是外婆留給他之財產，為何
      不要」等語。然原確定判決並未表示此證言究係欲證明何
      事實。
    (七)兩造間並無借名登記契約存在，然原確定判決以契約約定
      分割之標的均為何莊寶珠之遺產、定性系爭契約之性質為
      「遺產分割協議書」、再審原告並非繼承人、再審原告取
      得系爭不動產係代表再審被告之身分，認再審原告取得系
      爭不動產係基於與再審被告間之借名登記契約，及再審被
      告並未合法拋棄繼承，故仍有繼承權，而認定兩造間有借
      名登記契約，有違論理法則、經驗法則及證據法則，此判
      決理由已違背法令。原確定判決嚴重干涉當事人間之契約
      自由，自行限定得參與系爭「房屋分開協議書」之當事人
      適格者僅限於何莊寶珠之繼承人。又原確定判決一方面認
      再審原告僅係代表再審被告之身分參與分配（再審被告有
      繼承之意思）；一方面又認為再審被告因未合法拋棄繼承
      故仍有繼承權（再審被告沒有繼承之意思，只是未合法拋
      棄）。就再審被告是否有繼承何莊寶珠之意思，其理由前
      後顯有矛盾。再審被告有拋棄繼承之意思表示已無庸置疑
      ，否則其無由向其他繼承人索取鉅額作為補償，然原確定
      判決竟又以再審被告有繼承之意思，不過藉由再審原告之
      名義為之，核其理由前後矛盾。準此，原確定判決有適用
      法規顯有錯誤之再審事由等情，爰依民事訴訟法第496條
      第1項第1款之規定，提起本件再審之訴。並再審聲明為：
      (一)原確定判決廢棄。(二)再審被告在前程序之第二審上訴駁
      回。
二、再審被告則以：
    (一)再審原告所主張之前開理由，均為前審上訴過程中原有之
      攻防方法再次重申而已，顯已違法民事訴訟法第496條第1
      項但書之規定。
    (二)原確定判決並無適用法規顯有錯誤或判決違背論理法則、
      經驗法則及證據法則之情形。
    (三)再審原告依民事訴訟法第496條第1項第1款之「適用法規
      顯有錯誤」為再審事由，惟依其所提之書狀顯示，再審原
      告本件再審之訴顯無理由。
    (四)再審原告僅就原確定判決事實取捨證據為指摘，難謂合於
      「適用法規顯有錯誤」之再審原因等語，資為抗辯。並再
      審答辯聲明：再審之訴駁回。
三、兩造不爭執事項：
    (一)整編前基隆市○○路24號舊木造房屋42年6月15日登記為
      何莊寶珠所有。
    (二)整編前基隆市○○路23號舊木造房屋之購買名義人係再審
      原告。
    (三)再審被告之養母何莊寶珠有取得重測前816地號土地（後
      分割出8之48），並於47年10月29日完成登記。
    (四)整編前基隆市○○路23、24號舊木造房屋曾拆除改建為磚
      造1、2樓房屋，並於50年12月完成登記為再審原告與何莊
      寶珠共有各2分之1。
    (五)於54年6月30日何莊寶珠申請購買重測前之8-1、8-43、8-
      44等3筆土地，54年6月30日再審原告申請購買重測前之
      8-19（後分割出8-49號）土地。
    (六)整編前基隆市○○路23、24號2樓磚造房屋並其下8-1、8-
      6、8-43、8-44、8-48、8-19、8-49地號土地，於55年6月
      至57年7月間為向銀行抵押借款之擔保品。
    (七)整編前基隆市○○路23號、24號磚造1、2樓房屋，增建為
      6樓，並於57年9月完成登記，仍登記為再審原告與何莊寶
      珠共有各2分之1等事實，為兩造所不爭執（見本院重家再
      字卷第97頁之筆錄、第84頁之書狀），並有台灣基隆地方
      法院92年度重家訴字第2號判決、本院93年度重家上字第
      15號、95年度重家上更(一)字第4號判決、最高法院97年度
      台上字第389號裁定可證（見本院重家再字卷第13頁至第
      38頁)，並經本院調取上開確定判決全卷，經核閱屬實，
      固堪信為真實。
四、本件經依民事訴訟法第463條準用同法第270條之1第1項第3
    款規定，整理並協議簡化爭點後，兩造同意就本院98年1月
    19日準備程序中，兩造協議簡化之爭點為辯論範圍（見本院
    重家再字卷第98頁之筆錄）。茲就兩造之爭執點及本院判斷
    分述如下：
    (一)按確定判決有民事訴訟法第四百九十六條第一項各款所列
      情形之一者，當事人得以再審之訴對之聲明不服，但當事
      人已依上訴主張其事由或知其事由而不為主張者，不在此
      限，固為同條但書所明定。惟該但書之規定，係以當事人
      既經依上訴主張其事由，則其事由已受上級法院審判，為
      訴訟經濟計，始不許當事人復以再審之方法更為主張。倘
      其上訴係因「不合法」而經上級法院以裁定駁回者，因未
      受上級法院實體審判，自無不許其以相同事由提起再審之
      訴之理（最高法院95年度台上字第1990號裁判要旨參照）
      。本件再審被告雖辯稱再審原告所主張之前開理由，均為
      前審上訴過程中原有之攻防方法再次重申而已，顯已違法
      民事訴訟法第496條第1項但書之規定云云。惟查，再審原
      告於前訴訟程序對原確定判決聲明不服，提起第三審上訴
      ，最高法院係以再審原告之上訴不合法為由，而裁定駁回
      上訴，有最高法院97年度台上字第389號裁定可考（見本
      院重家再字卷第37、38頁），揆諸上開說明，再審原告之
      上訴係因「不合法」而經最高法院以裁定駁回，因未受上
      級法院實體審判，自無不許其以相同事由提起再審之訴之
      理。
    (二)次按民事訴訟法第496條第1項第1款所謂適用法規顯有錯
      誤，應以確定判決違背法規或現存判例解釋或消極不適用
      法規，顯然影響於判決者為限，不包括認定事實錯誤之情
      形在內。又解釋意思表示原屬事實審法院之職權，原確定
      判決不過就事實審法院所確定之事實為法律上之判斷，事
      實審法院解釋意思表示，縱有不當，亦不生適用法規顯有
      錯誤問題。又適用法規顯有錯誤，並不包括認定事實錯誤
      、取捨證據失當及判決不備理由之情形在內（最高法院57
      年台上字第1091號及63年台上字第880號、64年台再字第
      140 號判例、87年度台上字第1936號判決、大法官釋字第
      177號意旨參照）。再審原告雖以原確定判決有適用法規
      顯有錯誤為由，而提起再審之訴，其主張略以：1.原確定
      判決以證人何芳吉、張呆、朱宇蓁之證詞認定系爭23、24
      號二筆土地為何莊寶珠以再審原告之名義購買，有違論理
      法則及經驗法則；2.原確定判決以證人林茂旺、朱宇蓁之
      證詞認定50年間興建之系爭建物一、二層樓，乃何莊寶珠
      獨資，係違背論理法則及經驗法則；3.原確定判決以證人
      林茂旺、余德慶、朱宇蓁及林淑之證詞，而認定系爭建物
      三至六層樓之部分係何莊寶珠獨資興建，有違論理法則、
      經驗法則及證據法則；4.兩造間並無借名契約之存在，原
      確定判決之判斷違背論理法則、經驗法則及證據法則；5.
      再審被告於系爭協議書中既為拋棄繼承之意思表示，自無
      可能在同一份協議書中再與他人成立借名繼承契約之可能
      ，原確定判決理由已違背論理法則云云。惟查：
      1.關於系爭22、23、24、25地號4筆土地及其地上建物（
        包括兩造間爭執之系爭1樓及騎樓房地在內），是否均
        屬何莊寶珠之遺產？原確定判決已認定：【…2.經查：
        (1)購買整編前基隆市○○路23號舊木造房屋部分：證人
        即被上訴人（即再審原告，下同）之父林茂旺於原審及
        本院前審審理時固先後到庭證稱：「（問：是否曾經接
        受何莊寶珠委託出面向粿仔店購買房屋？）沒有，該屋
        是我自己購買登記在我兒子名下，當時何莊寶珠很窮買
        不起房子」、「（問：買23號房屋的時候，何莊寶珠有
        無請你與屋主洽談？）是何莊寶珠告訴我屋主要賣房屋
        ，叫我去買，我就去找屋主談，錢是我自己出的，價款
        是七千餘元，不是何莊寶珠拿給我的」等語…。惟依證
        人即上訴人（即再審被告，下同）之弟何芳吉於原審到
        庭證稱：「（問：為何忠一路31號房屋2分之1，土地2
        筆登記在被告（即被上訴人）名下？）因為我母親當時
        與其中1筆土地之地主鬧不愉快，所以請被告（即被上
        訴人）的父親出面與地主談，後來直接登記在被告名下
        」…、證人即上訴人之姑姑張呆於原審證稱：「（問：
        何莊寶珠買房屋的過程有無委託他人辦理？）就我所知
        都是她自己辦理。但旁邊的1間房屋是經營粿仔生意的
        人不願意賣房子給她，所以她委由乙○○（即再審原告
        ）去買，也登記在乙○○名下」…；另曾受雇於何莊寶
        珠之證人朱宇蓁於本院前審證稱：「（問：忠一路23號
        房屋何莊寶珠是如何向原屋主購買？你知道嗎？）當時
        的屋主是一個外省籍的伯伯，他與何莊寶珠有過節，何
        莊寶珠就找乙○○的父親與他談，談好之後，就由乙○
        ○出名去買，簽約的時候由何莊寶珠出錢叫我帶去交給
        伯伯，乙○○的父親有去，乙○○沒有去，金額多少，
        我忘記了，約幾千元……」等語…，是上開房屋是否係
        由林茂旺出資購買已有可疑。再參諸證人朱宇蓁證稱：
        「（問：購買房屋後，誰在使用？何莊寶珠有無向乙○
        ○承租？）何莊寶珠在使用，沒有向乙○○承租。」林
        茂旺證稱：「（蓋好以後，房屋誰在使用？）蓋好之後
        ，開旅社及餐廳，錢沒有分……」等語…可知，上開房
        屋購入後，均係由何莊寶珠使用，衡之購屋者購屋之目
        的，無非自己使用所購之屋，或提供他人使用以收取利
        益（例如租金）之常情，應認上訴人主張何莊寶珠因營
        業需要，原擬購入該23號房屋，但與該23號房屋外省籍
        所有人相處不睦，乃委託林茂旺出面洽談，並登記於被
        上訴人名下為可採，否則，林茂旺焉有於購屋後，竟長
        期任由何莊寶珠使用、收益該屋而未聞問之理。況渠時
        兩造業已結婚，何莊寶珠以被上訴人名義登記，亦符情
        理。(2)前開2棟舊屋拆除後，改建為2層磚造房屋部分：
        證人林茂旺於原審證稱：「（問：忠一路31號1、2樓興
        建時你有無出錢？）我有出錢，當時我有提供不動產讓
        何莊寶珠向銀行抵押借款8萬元，其他現金部分都是零
        零星星拿出來，大約幾萬元」等語…，惟於本院前審則
        證稱：「我錢都交給何莊寶珠，由她支付」等語…證人
        林茂旺所證前後不一，已有疑義。又證人朱宇蓁於本院
        前審證稱：「當時23號土地是以乙○○名義租的，24號
        房屋的地是何莊寶珠的，蓋1、2樓，必須以他們2人名
        義」、「我記帳資金都是何莊寶珠出的，沒有乙○○」
        、「她（何莊寶珠）有跟會，也有向銀行借款」、「（
        蓋成後房屋）沒有分配，都是作旅社，由何莊寶珠在經
        營」等語…，揆諸上開23號房屋係由何莊寶珠出資，以
        被上訴人名義購買，並以被上訴人名義繼續向土地管理
        機關承租，事後係由何莊寶珠使用收益，已如前述，則
        何莊寶珠為擴大營業，將原基隆市○○路23、24號舊屋
        拆除，興建1、2樓，惟因原23號房屋借用被上訴人名義
        購買，因之仍沿用被上訴人名義向基隆市政府申請建築
        執照，並於完成建築後，以被上訴人名義登記2分之1所
        有權，亦屬合理。(3)購買前揭23、24號土地（承購時土
        地編號為重測前同所8-19、8-49地號）部分：證人林茂
        旺於原審雖到庭證稱：「我當時拿七千元給一位外省籍
        的屋主，當時只有買房屋，沒有買土地，後來我又拿錢
        叫我兒子去買土地，土地是國有的，拿了多少錢我忘記
        了，當時買了11、2坪的土地」等語…，然上開土地上
        房屋1、2層係何莊寶珠出資興建，借用被上訴人名義登
        記為所有權各2分之1，已如前述，被上訴人在該土地上
        既無房屋，衡情當無由林茂旺再出資購買上開23、24號
        土地之理。且證人張呆於原審亦證稱：「當初是何莊寶
        珠購買該處土地，後來有再買旁邊的土地……」等語…
        益見前揭23、24號土地係由何莊寶珠出資購入。(4)上開
        2層房屋基地承購後，於該房屋之上增建3至6層部分：
        證人林茂旺於原審證稱：「……3至6樓興建時，是拿1
        、2樓去抵押借款，何莊寶珠也有召集互助會，我擔任
        保證人，沒有拿出現金出資，但也有提供不動產抵押借
        款」等語…另被上訴人亦提出其祖父即訴外人林全安曾
        提供土地予何莊寶珠抵押借款8萬元以興建3層以上房屋
        之不動產登記謄本為憑…惟觀諸上開登記謄本抵押權借
        款日期為53年11月23日，而上開房屋1、2層，及3至6層
        曾分別於55年6月7日及57年9月27日，載有地號變更及
        增建之登記原因，…足見，該3至6層增建時間應在55年
        6月7日之後，與前揭之借貸時間不同，是尚難遽認何莊
        寶珠之上開抵押借款與增建3至6層房屋相關。…另證人
        即負責增建3至6層房屋之黃木樹於本院前審證稱：3至6
        層房屋係其申請增建，由其員工余德慶處理等語…而負
        責興建該屋之證人余德慶於本院前審證稱：建築文件係
        其申請，錢都是何莊寶珠親自拿給我，都是現金，造價
        每坪約5至7千元，材料款亦是向何莊寶珠拿，其未曾聽
        何莊寶珠說與人合資增建，但曾聽說是借他女婿（即被
        上訴人）名字蓋的等語…另證人朱宇蓁亦於本院前審證
        稱：資金都是何莊寶珠出的，沒有乙○○等語…核與上
        訴人所述相符，復參諸該屋購買之後係由何莊寶珠用以
        營生，林茂旺未曾收取使用對價，已如上述，堪認上訴
        人主張上開3至6樓房屋係何莊寶珠獨自出資興建，而將
        所有權應有部分2分之1借用被上訴人名義登記，應屬有
        據。(5)又何莊寶珠於58年6月18日死亡後，兩造當時為
        夫妻，上訴人主張分配前揭房屋之1、6樓，為上訴人之
        弟何芳吉反對，何芳吉曾出手毆打上訴人，業據證人何
        芳吉證述在卷…且為兩造所不爭執…另證人即兩造之女
        林淑證稱：「……我唸國中的時候，當時是晚上，舅舅
        用腳踢媽媽，造成媽媽尿失禁，我有跑到2樓告訴爸爸
        ，爸爸當場表示為了財產這種事爭吵，不如回萬里，當
        天晚上全家就搬到萬里，之後就一直住了2、3個月，之
        後又因媽媽和舅舅和解，我們全家又搬回基隆忠一路31
        號1樓，之前是住在六樓」、「（當時舅舅打媽媽），
        爸爸除了表示要搬回萬里外，還表示別人的財產不要，
        『願自己的腿肚能生肉』，媽媽則表示這是外婆留給他
        的財產，為什麼不要」等語…核與證人何芳吉所證：「
        ……被告（即被上訴人）向原告（即上訴人）表示回萬
        里去，願自己的腿肚能生肉，原告則表示這是母親留給
        我的財產，為何不要」等語相符…而被上訴人亦不否認
        當天晚上搬回台北縣萬里鄉…(6)綜上，堪認系爭22、23
        、24、25地號4筆土地及其上建物門牌號碼基隆市○○
        路31號之6層樓房屋，均係何莊寶珠所出資購入、興建
        ，均屬何莊寶珠之遺產。】等情（見本院重家再字卷第
        31 頁至第34頁之判決理由）。足見原確定判決已分別
        就何莊寶珠如何以循序漸進方式出資購地及興建房屋之
        過程，區分為：購買整編前基隆市○○路23號舊木造
        房屋部分；前開忠一路23、24號之2棟舊屋拆除後，
        改建為2層磚造房屋部分；購買前揭23、24號土地部
        分；上開2層房屋基地承購後，於該房屋之上增建3至
        6層部分，並經審酌證人何芳吉、張呆、朱宇蓁、余德
        慶及劉石麟代書等多人之證詞，並對照於證人林茂旺（
        即再審原告之父）之證詞，而認定系爭22、23、24、25
        地號4筆土地及其地上建物6層樓房屋（包括兩造間爭執
        之系爭房地在內），均係何莊寶珠所出資購入、興建，
        前揭房地當然屬於何莊寶珠之遺產，並非再審原告所有
        。此屬原確定判決事實之認定問題，且無違論理法則及
        經驗法則，自無適用法規顯有錯誤之再審事由。
      2.又再審被告雖於系爭「房屋分開協議書」（下稱系爭協
        議書）為拋棄繼承之表示，原確定判決就再審被告是否
        有合法拋棄繼承？亦即於系爭房屋分開協議書載明願拋
        棄繼承等語，是否已生合法拋棄繼承之法律效果？部分
        ，亦認定：【…2.經查：何莊寶珠於58年6月18日死亡
        ，上訴人（即再審被告，下同）若欲拋棄繼承，…至遲
        須於58年8月19日前以「書面」向法院、親屬會議或其
        他繼承人全體為拋棄繼承之意思表示，惟依台灣基隆地
        方法院93年11月26日基院慧民天字第26997號函主旨所
        載：「經查，本院58年度民事案卷銷燬清冊中查無甲○
        ○辦理拋棄繼承相關資料」，…另依被上訴人（即再審
        原告）提出之房屋分開協議書固載有願拋棄繼承等語，
        然依該協議書所載日期係訂立於60年1月18日，已逾拋
        棄繼承之2個月期限，有該協議書可憑…此外，亦無上
        訴人於上述2個月期限以書面向親屬會議或其他繼承人
        全體為拋棄繼承之意思表示，是尚難據上開協議書即認
        上訴人業已合法拋棄其繼承權。】等情（見本院重家再
        字卷第34頁之判決理由）。足見原確定判決已認定系爭
        協議書之簽訂時間為60年1月18日，距何莊寶珠死亡之
        時（58年6月18日），已相隔近2年，顯已逾法定拋棄繼
        承2個月之期限，自無「事後」再合法拋棄繼承之可能
        。此亦屬原確定判決事實之認定問題，且無違論理法則
        及經驗法則，自無適用法規顯有錯誤之再審事由。
      3.又關於兩造間是否有借名登記契約存在？再審被告是否
        業已合法終止借名登記契約？得否本於借名契約及類推
        適用民法第541條第2項規定訴請再審原告返還系爭房地
        ？部分，原確定判決已認定：【2.經查：(1)如上所述，
        系爭23、24地號土地及其上建物門牌號碼基隆市○○路
        31號之6層樓應有部分2分之1，均係何莊寶珠出資購入
        及興建，並借用被上訴人（即再審原告，下同）之名義
        登記，其管理、使用、處分權仍屬於何莊寶珠，…渠等
        間顯係成立借名登記契約，又何莊寶珠業於58年6月18
        日死亡，則何莊寶珠與被上訴人間之借名登記契約，亦
        因何莊寶珠之死亡而消滅。(2)依上開協議書所載，該協
        議書係由兩造及何莊寶珠之其他繼承人何阿嬰、何芳吉
        、何秋吉、何月英，在訴外人蔡德龍、黃明金協調下，
        就何莊寶珠名下之財產及上開登記被上訴人名義之土地
        及登記何莊寶珠與被上訴人名義各2分之1所有權之房屋
        1至6層進行分割，…可知，上開協議書雖名為房屋之分
        割協議書，然其分割內容除分割何莊寶珠所遺之土地及
        房屋外，尚包括電冰箱、電話機等動產，以及應負擔之
        債務。又依上開協議書代筆見證人劉石麟於本院審理時
        結證稱：「（問：這份協議書房屋共有人有乙○○的名
        義，乙○○有分割到房屋的一部分，本件到底當時你承
        辦這個案件時是林甲○○將應得遺產撥給乙○○還是乙
        ○○本來就是所有人可以分割？）乙○○沒有繼承權，
        遺產應該是林甲○○的，她的爸爸與黃明金說他們講好
        的，叫我寫的。」等語…足見，被上訴人並非何莊寶珠
        之繼承人，惟竟與何莊寶珠之其他繼承人共同分擔何莊
        寶珠39萬元之債務，則上揭「房屋分開協議書」，顯非
        僅係房屋共有人間共有物之分割協議書，解釋當事人之
        真意，應係何莊寶珠之全體繼承人（包括上訴人--即再
        審被告）間之「遺產分割協議書」，是被上訴人（代表
        上訴人之身分）因之須將登記在其名下之上揭土地及房
        屋與何芳吉等4名繼承人協議分割，準此，被上訴人亦
        須共同分擔何莊寶珠上揭之銀行債務。再參諸系爭房地
        之所有權狀…及被上訴人之蓋於上開協議書之印章…均
        由上訴人保管，未由被上訴人取回，且系爭房地自協議
        分割後，自62年間起，上訴人即在上址經營「世紀飲料
        室」，並於76年間將系爭房地租予訴外人余四川，…足
        見，系爭房地仍由上訴人管理、使用及收益，因之，上
        訴人本於繼承法律繼承取得之系爭房地，改由上訴人借
        用被上訴人名義取得，兩造間顯係另成立一借名登記之
        契約關係。(3)嗣被上訴人於93年2月17日對上訴人提起
        返還租賃所得訴訟，經原法院以93年度調字第5號受理
        後，上訴人於該案93年3月12日開庭時提出民事答辯(一)
        狀，並以該狀繕本之送達為終止兩造間借名登記契約之
        意思表示，…，兩造間借名登記關係業已因上訴人終止
        之意思表示，而生終止之效力。…】等情（見本院重家
        再字卷第34、35頁之判決理由）。足見原確定判決已審
        酌證人之證言，並斟酌各項證據之推論形成心證，而為
        上開事實之認定及證據判斷，並無違論理法則及經驗法
        則，充其量僅為理由不備；然此並非「適用法規顯有錯
        誤」（最高法院87年度台上字第1936號裁判要旨參照）
        。是原確定判決自無適用法規顯有錯誤之再審事由。
五、綜上所述，原確定判決並無適用法規顯有錯誤之再審事由。
    從而，再審原告依民事訴訟法第496條第1項第1款之規定，
    提起本件再審之訴，為無理由，應予駁回。
六、據上論結，本件再審之訴為無理由，依民事訴訟法第78條，
    判決如主文。
中    華    民    國    98    年    3     月    10    日
                  民事第七庭
                        審判長法  官  鄭三源
                              法  官  邱  琦
                              法  官  王聖惠
正本係照原本作成。
再審原告如不服本判決，應於收受送達後20日內向本院提出上訴
書狀，其未表明上訴理由者，應於提出上訴後20日內向本院補提
理由書狀（均須按他造當事人之人數附繕本）上訴時應提出委任
律師或具有律師資格之人之委任狀；委任有律師資格者，另應附
具律師資格證書及釋明委任人與受任人有民事訴訟法第466條之1
第1項但書或第2項（詳附註）所定關係之釋明文書影本。
中    華    民    國    98    年    3     月    10    日
                              書記官  陳樂觀
附註：
民事訴訟法第466條之1（第1項、第2項）：
對於第二審判決上訴，上訴人應委任律師為訴訟代理人。但上訴
人或其他法定代理人具有律師資格者，不在此限。
上訴人之配偶、三親等內之血親、二親等內之姻親，或上訴人為
法人、中央或地方機關時，其所屬專任人員具有律師資格並經法
院認為適當者，亦得為第三審訴訟代理人。


司法院資訊處製作；財團法人民間司法改革基金會備份。
